【裁判字號】    99,上訴,1679
【裁判日期】    990713
【裁判案由】    毒品危害防制條例
【裁判全文】
臺灣高等法院刑事判決                99年度上訴字第1679號
上  訴  人  臺灣桃園地方法院檢察署檢察官
被      告  甲○○
指定辯護人  本院公設辯護人周君穎
上列上訴人因被告違反毒品危害防制條例案件，不服臺灣桃園地
方法院98年度訴字第197 號，中華民國99年2月8日第一審判決（
起訴案號：臺灣桃園地方法院檢察署97年度偵字第10613 號），
提起上訴，本院判決如下：
    主  文
上訴駁回。
    理  由
壹、程序方面
    被告以外之人於審判外之言詞或書面陳述，除法律有規定者
    外，不得作為證據。被告以外之人於偵查中向檢察官所為之
    陳述，除顯有不可信之情況者外，得為證據。公務員職務上
    製作之紀錄文書、證明文書，除顯有不可信之情況外，亦得
    為證據。又按被告以外之人於審判外之陳述，雖不符刑事訴
    訟法第159條之1至第159條之4之規定，而經當事人於審判程
    序同意作為證據，法院審酌該言詞陳述或書面陳述作成時之
    情況，認為適當者，亦得為證據；當事人、代理人或辯護人
    於法院調查證據時，知有刑事訴訟法第159條第1項不得為證
    據之情形，而未於言詞辯論終結前聲明異議者，視為有前項
    之同意，刑事訴訟法第159條之1、第159條之5第1項、第2項
    分別定有明文。經查，本院相關之供述或非供述證據，並無
    顯不可信之情況，檢察官、被告於準備程序中對本案之供述
    、非供述證據均表示無意見而同意作為證據（本院卷第27頁
    背面），本院審酌各該證據作成之狀況，亦認為適當，依前
    揭規定，本案相關之供述、非供述證據，均有證據能力。
貳、實體方面
一、公訴意旨另以：被告明知愷他命係毒品危害防制條例所列管
    之第三級毒品，非經許可，不得持有、意圖販賣而持有。竟
    意圖販賣，而於97年4月6日晚上7 時許，在桃園縣桃園市○
    ○路景福宮附近某檳榔攤內，以23萬元之代價，向某真實姓
    名年籍不詳，綽號「大哥」之人購買約1 公斤之第三級毒品
    愷他命，欲伺機出售圖利，因認被告此部分涉犯毒品危害防
    制條例第5條第3項之意圖販賣第三級毒品罪嫌。
二、按被告未經審判證明有罪確定前，推定其為無罪；犯罪事實
    應依證據認定之，無證據不得認定犯罪事實；又檢察官就被
    告犯罪事實，應負舉證責任，並指出證明之方法；又不能證
    明被告犯罪或其行為不罰者應諭知無罪之判決，刑事訴訟法
    第154 條、第161 條第1 項、第301 條第1 項分別定有明文
    。因此，檢察官對於起訴之犯罪事實，應負提出證據及說服
    之實質舉證責任。再刑事訴訟法上所謂認定犯罪事實之證據
    ，係指足以證明被告確有犯罪行為之積極證據而言，該項證
    據必須適合於被告犯罪事實之認定，始得採為斷罪之資料；
    如未能發現相當證據，或證據不足以證明，自不能以推測或
    擬制之方法，以為裁判之基礎；而認定犯罪事實所憑之證據
    ，無論係直接證據或間接證據，其為訴訟上之證明，須於通
    常一般人均不致有所懷疑，而得確信其為真實之程度者，始
    得據為有罪之認定，倘其證明尚未達到此一程度，而有合理
    之懷疑存在，本諸無罪推定原則，自應為被告無罪之諭知（
    最高法院69年台上字第4913號、40年台上字第86號、76年台
    上字第4986號判例意旨參照）。
三、公訴意旨認被告涉犯意圖販賣而持有第三級毒品罪嫌，無非
    係以：(一)被告坦承扣案之愷他命為其所有；(二)扣案愷他命 1
    大包；(三)內政部警政署刑事警察局97年5 月1 日刑鑑字第09
    70062216號鑑定書等為其主要論據。訊據被告堅決否認有何
    意圖販賣而持有第三級毒品愷他命犯行，辯稱：伊以23萬元
    向「大哥」購買1 公斤的愷他命係要自己施用，伊沒有想要
    出售牟利的想法等語。辯護人則以被告否認販賣毒品，本案
    並無證據足證被告購買愷他命之時即有營利意圖之相關證據
    ，在缺乏確切之證據下，不能以扣案愷他命數量龐大，被告
    經濟狀況不佳等情，率認被告買入愷他命後，必萌生販賣營
    利之意圖，被告確無販賣第三級毒品之犯行等語置辯。經查
    ：
（一）扣案之被告所持有之白色細晶體1 包，經送內政部警政署
      刑事警察局鑑驗結果，檢出第三級毒品愷他命成份（驗前
      毛重1017.48 公克、包裝塑膠袋重6.97公克，取0.57公克
      鑑定用罄，餘1009.94 公克，純度約97% ，驗前純質淨重
      980.19公克），有該局97年5 月1 日刑鑑字第0970062216
      號鑑定書1 份在卷可稽（臺灣桃園地方法院檢察署97年度
      偵字第10613號偵查卷第80頁），是扣案之白色細晶體1包
      確屬第三級毒品愷他命無訛。
（二）本案之查獲經過，已據查獲警員即證人林佳良在原審審理
      時結證稱：當時伊執行巡邏勤務，經過被告停車地點，即
      上前盤查，接近被告車輛時，有聞到濃厚的愷他命味道，
      伊即請被告、陳奇詳下車，並詢問其等是否有施用愷他命
      ，被告及陳奇詳表示有施用，伊即請被告、陳奇詳將隨身
      袋子及車輛提供伊檢視，被告、陳奇詳也同意，後來在被
      告的袋子內發現搖頭丸，並在車輛副駕駛座腳踏墊後緣發
      現疑似愷他命的結晶。現場發現愷他命時，有詢問被告、
      陳奇詳毒品的所有人，但其等都不承認，帶回警局後，被
      告才承認毒品是其所有，後來會移送被告意圖販賣而持有
      第三級毒品係因為正常來說，不可能持有這麼多的量，如
      持有的數量超過一定的量即100 公克，就會移送意圖販賣
      而持有。本案查獲時，除有扣到毒品、行動電話外，沒有
      查扣到磅秤、夾鏈袋，而刑警大隊應該有清查扣得行動電
      話內的通話紀錄，但伊不清楚清查結果，伊自己有查看過
      扣得6 支行動電話內的簡訊，印象中好像沒有相關買賣毒
      品的內容等語明確（原審卷第69-70 頁），可見本案在查
      獲前並無任何情資顯示被告涉有販賣毒品之嫌疑，查獲被
      告後，經調查被告使用之行動電話，亦乏買賣毒品之可疑
      通話紀錄或簡訊內容，是本件除被告持有之第三級毒品愷
      他命之數量較大外，並無其他證據足以證明被告有販賣毒
      品之意圖。且本件公訴人既認被告係涉犯意圖販賣而持有
      第三級毒品罪，亦即認被告係基於營利意圖而販入以外之
      原因而持有毒品後，另行起意販售以營利，且尚未著手於
      出售，故本件就被告於購入扣案愷他命後另萌販賣之意圖
      ，俟機販售他人圖利一節，自應由公訴人指出證明之方法
      。
（三）公訴人固認：扣案之愷他命數量甚多，被告在購買愷他命
      毒品前後之經濟來源，係由其父親提供，被告所辯購買愷
      他命之23萬元中之15萬元係向其父親以開設檳榔攤為由索
      取乙節，經證人即被告父親劉航灣、證人即被告弟弟劉家
      宏到庭作證後，證述情節並非一致，已難置信；又查獲當
      日，被告並無外宿之打算，竟隨身攜帶多達1 千多公克之
      愷他命，由臺北帶至桃園，亦屬可疑。況依被告所述，其
      一日施用約10公克之愷他命，扣案之愷他命需3 個月始能
      施用完畢，佐以行政院衛生署管制藥品管理局函文，被告
      之施用量有致死之可能，且一般愷他命僅能存放1 個月，
      觀諸前情，扣案之愷他命不可能係被告自己要施用的，被
      告有販賣意圖應可認定等語。惟查，被告於97年4 月20日
      為警查獲後，同日晚間10時許所採集尿液送驗結果，確呈
      Ketamine類陽性反應，此有桃園縣政府警察局被採尿人尿
      液暨毒品真實姓名與編號對照表、台灣檢驗科技股份有限
      公司97年5月6日出具之濫用藥物尿液檢驗報告各1 紙在卷
      為憑（前揭偵查卷第36頁；原審卷第36頁），是被告有施
      用第三級毒品愷他命之惡習，確屬事實。又依行政院衛生
      署管制藥品管理局98年5 月22日管檢字第0980009096號函
      所示，愷他命為臨床醫藥之鎮痛、麻醉劑，依據 Drug
      Information Handb ook記載，成人肌肉注射劑量為3-8毫
      克/公斤，靜脈注射劑量為1-4.5 毫克/公斤，一般誘導劑
      量則為1-2毫克/公斤。非法使用不同於合法使用之劑量及
      方式，依據Er owid網站資料，一般濫用者吸入劑量為15-
      200毫克，肌肉注射25-125毫克，口服則為 75-300毫克，
      長期使用會產生耐藥性及心理依賴性，造成劑量增加及強
      迫性使用。依據 Disposition of Toxic Drugs and
      Chemicals in Man第五版記載，有三名成人愷他命靜脈注
      射或肌肉注射900至1000毫克後致死案例；香港LEE於2009
      年發表於香港醫學組織聯會資料，記載靜脈注射愷他命的
      致死劑量約77 毫克/公斤，至於將愷他命捲入煙內施用的
      每日劑量及最低致死劑量，本局尚無相關資料，惟其使用
      最低致死劑量，因個人體質、代謝情況、接觸時間長短及
      對藥物的耐藥性等因素不同，依個案而異，建請洽詢臨床
      醫師。依據Sigma 公司之愷他命產品仿單記述，愷他命純
      品應密封保存於攝氏2至8度之環境。愷他命毒品之保存時
      間仍需視其純度、雜質種類、水分含量及容器緊密度等儲
      存狀況之因素而定，惟並無文獻資料可評估其能存放之時
      間（原審卷第39-40 頁），可見依上開函文所示，無法得
      有被告一次購入扣案之愷他命，以其所述每日施用劑量、
      施用方式，如全數供己施用，即有致死之可能，進而據此
      推論被告持有之愷他命絕非供己施用。再者，購毒之人各
      次購買之毒品數量，本無任何規律、限制，且因雙方資力
      、交情好壞、可提供數量、市場行情及查緝嚴謹與否之不
      同而致生差異，復持有毒品之原因不止一端，因製造、運
      輸而持有，或意圖販賣而持有，為轉讓而持有，或為施用
      之目的而持有，甚至單純之持有，均有可能，購入毒品之
      數量為何與是否意圖販賣毒品，亦無絕對關連，意圖販賣
      毒品之人，更不以需先購入數量較多之毒品為必要。本件
      被告持有之愷他命較一般正常吸食人所持有之數量為多，
      此或有合理之懷疑可認被告持有之第三級毒品並非僅供其
      個人施用，惟仍須有其他佐證證明被告有出售營利之意圖
      （例如：被告尋找買主之通話紀錄、簡訊紀錄、證人之檢
      舉等等），然本件查無前開證據可資佐證，已如前述，且
      倘被告有意伺機出售愷他命毒品圖利，隨身攜帶秤量、分
      裝工具，或事先計量分裝毒品，實較符經驗法則，惟本案
      被告為警查獲時，除扣得未予分裝之愷他命毒品及行動電
      話外，並未一併扣得通常販賣毒品者所使用之相關物品，
      是本院尚難徒以被告持有毒品之數量較為龐大，即遽臆測
      、推論被告於取得愷他命後，必已萌生販賣意圖，而逕為
      不利被告之認定。
（四）末查，依被告所開立之板橋新海郵局帳戶（帳號：000000
      00000000號）於96-97 年間之交易清單可知，被告帳戶內
      之結存金額最多不超過4 萬元，此有中華郵政股份有限公
      司板橋郵局98年12月30日板營字第0980202364號函及函附
      客戶歷史交易清單1份在卷可參（原審卷第117-119頁），
      可見被告於96-97 年間之經濟情況並不寬裕，己身應無資
      力支付其自陳之23萬元代價，向「大哥」購買扣案之愷他
      命甚明。被告辯稱：伊向「大哥」購買毒品之23萬元，其
      中15萬元係以開設檳榔攤為由向其父親拿取，伊沒有工作
      時，都是跟伊父親拿錢云云，固與證人即被告父親劉航灣
      在原審審理時證稱：被告曾於97年上半年以投資為由，向
      伊拿15萬元，伊自郵局提領現金交給被告，又被告於97年
      農曆年前即無工作，每個月伊會給被告基本生活費4、500
      0元云云相符（同上卷第83-84、86-87 頁），惟證人劉航
      灣所開立之桃園龜山郵局帳戶（帳號：00000000000000號
      ），查無於97年4月6日（即被告自陳向「大哥」購買愷他
      命毒品之時間）前有一次提領15萬元現金之交易紀錄，亦
      有中華郵政股份有限公司桃園郵局98年12月25日桃營字第
      0980101293號函及函附客戶歷史交易清單1 份附卷為憑（
      同上卷第112-116 頁），則被告、證人劉航灣前揭所述，
      恐難認屬實。惟被告持有高達約1 公斤之愷他命毒品係屬
      事實，不論被告購買毒品之經濟來源為何，與其是否具有
      販賣毒品之主觀犯意並無必然關聯，實例上固有施用毒品
      者為支應購買毒品所需，鋌而走險販賣毒品牟利，然本案
      既無被告購入愷他命時即有營利意圖之相關證據，可資證
      明被告於購入愷他命之際，即有營利之意圖而涉有販賣毒
      品之犯行，在乏其他確切證據之情況下，亦不能遽以扣案
      愷他命數量龐大、被告經濟情況不佳等情，即率認被告購
      入愷他命後，必已另萌生販賣營利之意圖。
（五）檢察官上訴意旨略以：「1.原審既認被告所辯購買愷他命
      之新臺幣23萬元中之15萬元係向其文劉航灣以開設檳榔攤
      為由索取一節，不僅與證人劉航灣證述之情節不一致，且
      證人劉航灣所開立之桃園龜山郵局帳號：00000000000000
      號帳戶內，亦無證人所述於97年4月6日提領15萬元現金以
      交付被告之交易紀錄，而認被告與證人劉航灣此部分所述
      顯非實在，復認由被告所開立之板橋新海郵局帳號：0000
      0000000000號帳戶之交易清單可知，被告於96至97年間之
      經濟情況並不寬裕，故己身無資力支付購毒之23萬元，則
      在原審認定之基礎下，衡諸常情，被告之經濟狀況既已陷
      於窘迫，豈有可能僅因一次購買大量愷他命單價較為便宜
      之故，即將自身已不多之現金全數用以支出以購買、囤積
      數量高達l 公斤之高純度愷他命，原審就被告此反於常情
      之行為並未說明，有判決不備理由之違誤，且由此反足佐
      證被告因經濟狀況不佳，更有強烈之動機將所購得之愷他
      命出售以牟利。2.其次，一般施用毒品者，為免一次攜帶
      大量毒品在身上不僅藏放不易，且若遭查緝，恐蒙受重大
      損失，故多會依離開毒品藏放處所之久暫，決定所需施用
      毒品之數量後再分裝攜出，而被告自承為警查獲當日係專
      程自臺北驅車前往查獲地附近之檳榔攤找人後，即無特定
      目的地，之後即欲返回臺北住處，故當日並無長時間外宿
      之打算（原審99年1月18日審判筆錄第4頁），是由被告所
      述可知，其當日既僅係短時間往返臺北、桃園二地，且無
      外宿之計畫，在此期間若有施用愷他命之需要，大可攜帶
      所需施用之數量外出即可，況且，被告尚自承如欲上班、
      外出，其會將所需施用之愷他命裝在小罐子內再攜出，小
      罐子約可裝5公克愷他命（見同日審判筆錄第5頁），則被
      告當日攜帶近1 公千之愷他命外出，不僅徒增遭查緝之風
      險，亦與其平日攜帶愷他命外出之情形迥異，衡諸常情，
      若非被告有販賣毒品之意圖，人何需持已逾越個人當天施
      用數量之大量愷他命隨身攜帶，故其辯稱扣得之愷他命均
      為其個人施用一節，顯與常情有違。原審就此亦未說明，
      即認被告無罪，亦有違誤。3.再者，就被告每日所需施用
      愷他命之數量部分，被告先於警詢中供稱：每天施用l 次
      ，每次約15公克（前揭偵查卷第17頁），然於審理中改稱
      ：每日需施用的10公克愷他命（原審98年12月2 日審判筆
      錄第24頁），姑且不論被告前後所述每日施用毒品之數量
      竟有如此大差異，所辯已有可疑，且由被告自承為警查獲
      之愷他命係因原有之愷他命已用完，故於97年4月6日再以
      23萬元購得，當時除購買為警查獲之近1 公斤愷他命外，
      對方尚附贈約30公克小包裝之愷他命等語（原審99年1 月
      18日審判筆錄第4 頁），則被告既係於97年4月6日購得扣
      案愷他命，並於97年4 月20日為警查獲，而扣得之愷他命
      尚未施用，可見其在97年4月6日至同月20日之2 個星期期
      間內，僅以對方附贈之30公克愷他命即足以滿足所需施用
      之愷他命數量，以此數量換算，被告每日亦僅需2.1 公克
      之愷他命即可滿足其毒癮，由此可見被告前開辯稱每日需
      施用10或15公克愷他命，顯係刻意增加每日所需委品數量
      ，以營造扣得之愷他命均為其個人所需之假象。又行政院
      衛生署管制藥品管理局98年5 月22日管檢字第0980009096
      號函，雖僅提供以靜脈注射或肌肉注射愷他命之最低致死
      劑量之相關資料，而無以捲入煙內施用愷他命之最低致死
      劑量之資料，然不論以何方式施用愷他命，人體所能負荷
      之數量當不至於有過大之差異，而以前開經換算後被告每
      日所需愷他命數量應為2.1 公克，對照此函文記載有成入
      以靜脈注射或肌肉注射愷他命 900至1000毫克後即致死之
      案例，可推知若以被告自承每日需施用10至15公克愷他命
      ，顯然有致死之可能。原審未細究被告所述施用毒品數量
      之差異再審酌被告所述是否可採，即逕以函文並無相關文
      獻記載而認被告所述可採，判決有可議之處，應屬明顯」
      云云。惟查：(一)被告雖無資力購買大量愷他命供己施用之
      資力，而其供述購買愷他命之資金來源，經勾稽證人即被
      告之父劉航灣之證詞，亦不相符，則被告以自有資金大量
      購入愷他命囤積，雖非可信，惟本案既查無證據足證被告
      大量購入愷他命自始即有出售牟利之意圖，亦乏證據足證
      其買入供施用，嗣變更犯意圖出售牟利，尚難僅憑其買入
      愷他命之資金來源交待不清，遽論其意圖販賣而持有愷他
      命。(二)被告案發時被查獲之愷他命達148 公克，依其供述
      ，案發當日並無外宿打算，亦與平日攜帶供施用之數量大
      不相同，依常情亦無攜帶大量愷他命四處遊蕩之理，惟查
      本件案發前後，並無證據足認被告攜帶大量愷他命供販賣
      之用，自難僅憑被告攜帶大量愷他命，遽認被告必出售該
      愷他命予不特定人。(三)依被告所述，其每日施用之愷他命
      10至15公克，而依現有醫學文獻，每日注射900至1000 毫
      克之愷他命即足以致死，是其供述，固非實在。惟愷他命
      之保存時間需視其純度、雜質、種類、水分含量、容器緊
      密度及儲存狀況之因素而定，迄無文獻資料可評估其能存
      放之時間，理由已見前述，則被告一次購入大量之愷他命
      ，長時間分次酌量使用，自無排除其可能性，在乏證據足
      證被告有販賣愷他命之意圖下，亦難因被告持有大量愷他
      命即論以意圖販賣毒品罪。要之，檢察官上訴意旨，殊嫌
      失據，尚非可採。
    綜上所述，本件公訴人所舉證據，其證明力尚未達到通常一
    般之人均不致有所懷疑而得確信其為真實之程度，此外，復
    無其他積極證據足認被告有意圖販賣而持有第三級毒品犯行
    ，揆諸上開法條及判例意旨，自屬不能證明被告犯罪。
五、原審就被告被訴意圖販賣持有第三級毒品罪部分，認犯罪不
    能證明，而為無罪之諭知，認事用法，核無不合，檢察官上
    訴意旨，仍執陳詞，指摘原判決此部分不當，求予撤銷改判
    ，為無理由，應予駁回。
六、至毒品危害防制條例於98年5 月20日修正公布第11條第5 項
    規定：持有第三級毒品純質淨重20公克以上者，處3 年以下
    有期徒刑，得併科30萬元以下罰金。查本案被告持有之第三
    級毒品純質淨重固已達20公克以上，惟被告遭查獲持有扣案
    第三級毒品之時間為97年4 月20日，基於法律不溯既往原則
    ，自不能論以被告刑責，附此敘明。又本件證人陳奇詳於偵
    查中就所親身見聞被告是否有轉讓第三級毒品之事，具體向
    檢察官陳述並具結，於原審審理中經傳喚為證人，於具結後
    ，竟然就此重要事實全盤否認偵查中之陳述，此部分證人陳
    奇詳是否涉及偽證犯行，應由公訴人另行偵查處理。
七、被告經合法傳喚，無正當理由不到庭，爰不待其陳述，逕行
    判決。
據上論斷，應依刑事訴訟法第371條、第368條，判決如主文。
本案經檢察官鄭龍照到庭執行職務。
中    華    民    國    99    年     7    月    13    日
                  刑事第三庭  審判長法  官  陳博志
                                    法  官  劉興浪
                                    法  官  許文章
以上正本證明與原本無異。
如不服本判決，應於收受送達後10日內向本院提出上訴書狀，其
未敘述上訴之理由者並得於提起上訴後10日內向本院補提理由書
（均須按他造當事人之人數附繕本）「切勿逕送上級法院」。
                                    書記官  蔡慧娟
中    華    民    國    99    年    7     月    13    日

司法院資訊處製作；財團法人民間司法改革基金會備份。
